【裁判字號】    98,消債更,115
【裁判日期】    980603
【裁判案由】    更生事件
【裁判全文】
臺灣板橋地方法院民事裁定     98年度消債更字第115號
聲  請  人  甲○○
上列當事人因消費者債務清理事件聲請更生及保全處分，本院裁
定如下：
    主  文
更生及保全處分之聲請駁回。
聲請費用新臺幣壹仟元由聲請人負擔。
    理  由
一、本件聲請意旨略以：聲請人因有不能清償債務之情事，目前
    債務總金額為新臺幣（下同） 1,168,510元，前於民國97年
    9 月10日依中華民國銀行公會會員辦理無擔保債務協商機制
    ，與最大債權金融機構台新商業銀行股份有限公司達成協商
    ，惟聲請人於協商後接續遭債權人良京實業股份有限公司、
    立新資產管理公司扣押其薪資，是以以聲請人於協商後其每
    月實得薪水15,000元計算，扣除每月協商每月應繳9,788 元
    ，每月僅剩5,212 元，其已無法維持基本生活，爰聲請裁定
    准予更生等語。
二、按債務人對於金融機構因消費借貸、自用住宅借款、信用卡
    或現金卡契約而負債務，在聲請更生或清算前，應提出債權
    人清冊，以書面向最大債權金融機構請求協商債務清償方案
    並表明共同協商之意旨，消費者債務清理條例第151 條第1
    項定有明文。而債務人與金融機構協商成立者，不得聲請更
    生或清算，但因不可歸責於己之事由，致履行顯有重大困難
    者，不在此限；消費者債務清理條例施行前，債務人依金融
    主管機關協調成立之中華民國銀行公會會員辦理消費金融案
    件無擔保債務協商機制與金融機構成立之協商，準用前項之
    規定，消費者債務清理條例第151 條第5 項、第6 項亦分別
    有明文可參。至於債務人聲請更生或清算不合程式或不備其
    他要件者，法院應以裁定駁回之，但其情形可以補正者，法
    院應定期間先命補正，復為同條例第8 條所明定。
三、次按前開法律規定之「但因不可歸責於己之事由，致履行顯
    有重大困難者，不在此限」，其立法意旨係基於債務清償方
    案成立後，應由債務人誠實遵守信用履行協商還款條件，惟
    於例外情形下發生情事變更，在清償期間收入或收益不如預
    期，致該方案履行困難甚或履行不能，因不可歸責於己之事
    由，始能聲請更生或清算。此規範意旨在避免債務人任意毀
    諾已成立之協商，濫用更生或清算之裁判上債務清理程序。
    蓋以債務清償方案係經當事人行使程序選擇權所為之債務清
    理契約，債務人應受該成立之協議所拘束。債務人既已與金
    融機構協商成立，如認該協商方案履行有其他不適當情形，
    自仍應再循協商途徑謀求解決。
四、聲請人於消費者債務清理條例施行前，曾依照中華民國銀行
    公會會員辦理消費金融案件無擔保債務協商機制，與最大債
    權金融機構台新商業銀行股份有限公司達成協商，雙方約定
    自97年9月起分120期，利率3.00 %，由聲請人每月10日以9,
    788元依各債權銀行債權金額比例清償各項債務，直至全部
    清償為止，聲請人於首期繳款日即未在繳納，業據聲請人提
    出協議書及無擔保債務還款計劃影本各一份為證，且觀諸其
    提出之財團法人金融聯合徵信中心債權人清冊中「是否曾參
    與銀行公會債務協商」欄註記「Y」一節亦明。準此，本件
    聲請人依上開協商機制與最大債權金融機構協商成立後，再
    向本院聲請更生，尚須符合「不可歸責於己之事由致履行顯
    有重大困難」之法定要件，方為適法。
  (一)聲請人自陳其前任職於聯強過際股份有限公司，每月月薪約
    23,704元，有聲請人所附郵政存簿儲金簿之薪資轉帳資料在
    卷可稽。又聲請人主張其於協商之後即接續遭債權人良京實
    業股份有限公司、立新資產管理公司扣押其薪資，有聲請人
    所附桃園地院97年度執字第57851 號、97年度執字第67376
    號在卷可查，是以以聲請人於協商後其每月實得薪水15,000
    元計算，扣除每月協商每月應繳9,788 元，每月僅剩5,212
    元，得以維持其生活。然查聲請人目前任職於奇力新電子股
    份有限公司，其月薪約為23,000元，有聲請人所附奇力新電
    子股份有限公司服務證明書在卷可憑，是以聲請人自陳其現
    在每月平均收成立協商時之薪資所得並無明顯差異，而其每
    月收入及支出之情形，本為聲請人於協商成立當時可得預見
    ，其盱衡自己之經濟狀況，仍願簽署協議書，自應依協議條
    款履行件條件。
  (二)消費者債務清理條例施行之前，中華民國銀行公會會員所辦
    理之消費金融案件無擔保債務協商機制，與消費者債務清理
    條例之立法精神，並非維持債務人過去慣常之寬裕生活，而
    係重新檢視消費行為樽節支出，故聲請人既已有不能清償之
    事由，生活消費程度自應受有限制，每月生活開支，自不能
    與一般人等量齊觀，例如：不得乘坐計程車，不得出入三星
    級以上之飯店、餐廳，聲請人自當縮衣節食，刻苦生活，誠
    實履行清償債務，聲請人既已負債而成立協商，自當刻苦生
    活優先償債，況依行政院主計處公佈之97年度臺灣省每人每
    月最低生活費用 為9,829元，該最低生活費用即包括食、衣
    、住、行等費用在內，且聲請人既已負債大於資產，本應較
    一般人更節約支出，撙節開銷，自應以行政院主計處公佈之
    每人每月最低生活費用 9,829元作為其每月必要支出金額之
    計算標準
  (三)縱上所述，聲請人目前平均月薪約為23,000元，扣除每月協
    商繳付9,788 元，平均每月仍有約13,212元以供支配，聲請
    人既未婚又無家累，衡情已無不能維持基本生活所需情形，
    又聲請人既今仍正常履行協商協議，尤難認聲請人已舉證證
    明有何不可歸責於己之事由，致無法履行協商。
五、綜上所述，聲請人所述之收入扣除支出，已無法履行協商條
    件等情，依聲請人前經協商時，其收入、支出情況與為本件
    聲請時未有明顯變動，既無情事變更，且無重大履行困難之
    處，在客觀事實未有顯著變動之下，協商金額是否逾聲請人
    之能力，核屬聲請人在協商時可得預見而據以評估可否履行
    協商條件之事實，與「不可歸責於己之事由致履行顯有重大
    困難」之要件不符，自不應准其聲請更生，爰裁定駁回更生
    之聲請。又本件更生之聲請既經駁回，則聲請人所為保全處
    分之聲請即失所附麗，應一併駁回，爰裁定如主文。
六、另目前銀行公會就曾經參加95年度債務協商毀諾之債務人，
    提供「個別協商一致性方案」使能再進行協商，聲請人倘有
    履債上之困難，尚非不得與債權銀行銀行股份有限公司等債
    權人，再次進行解決債務之商談，以謀求適當之履行條件至
    於聲請人所預繳納之郵務送達費 1,700元，則待本件更生聲
    請事件確定後，如仍尚有剩餘，再予檢還聲請人，併此敘明
    。
中    華    民    國    98    年    6     月    3     日
                  民事第二庭    法  官  李行一
以上正本證明與原本無異
如不服本裁定應於送達後10日內向本院提出抗告狀，並應繳納抗
告費新台幣1,000元整。
中    華    民    國    98    年    6     月    3     日
                                書記官  蔡於衡


司法院資訊處製作；財團法人民間司法改革基金會備份。
